臺灣高等法院刑事判決　　　　　　100年度上更(一)字第142號
上　訴　人　臺灣板橋地方法院檢察署檢察官
被　　　告　葉則旻
選任辯護人　李大偉律師
　　　　　　游鉦添律師
上列上訴人因被告違反毒品危害防制條例案件，不服臺灣板橋地
方法院97年度訴字第5525號，中華民國98年4月3日第一審判決（
起訴案號：臺灣板橋地方法院檢察署97年度偵字第32851號），
提起上訴，經最高法院發回更審，本院判決如下：
    主  文
原判決撤銷。
葉則旻販賣第三級毒品，處有期徒刑參年。扣案之第三級毒品愷
他命貳拾陸包（鑑驗後含貳拾陸個塑膠袋及貳拾陸張標籤重量貳
拾壹點捌捌柒公克），均沒收；未扣案販賣第三級毒品所得新臺
幣貳仟貳佰伍拾元沒收，如全部或一部不能沒收時，以其財產抵
償之。
    事  實
一、葉則旻明知愷他命（Ketamine，俗稱K他命）係屬毒品危害
    防制條例第2條第2項第3款所稱之第三級毒品，不得販賣，
    竟基於販賣第三級毒品愷他命以營利之犯意，先於民國97年
    9月初某日，在臺北市○○○路「AIR」舞廳，向真實姓名不
    詳、綽號「阿天」之成年男子，以每包新臺幣（下同）400
    元之價格，購買愷他命1批，並於97年10月間某日，在臺北
    縣三重市（現新北市三重區○○○路三和夜市，以每包450
    元之代價，販賣愷他命5包予陳達慶1次，共得款2,250元，
    並因而賺取250元之差價利潤。嗣經警於97年11月19日21時
    10分許，持搜索票在臺北縣三重市○○○路132巷2之2號葉
    則旻住處之電腦桌旁抽屜內，查獲其所持有販入後尚未及賣
    出之愷他命26包（含袋及標籤重21.894公克，經鑑驗後含袋
    及標籤重21.887公克）、愷他命1顆（淨重0.2820公克，驗
    餘淨重0.2715公克）及0000000000行動電話1支（含SIM卡）
    ，而知悉上情。
二、案經臺北市政府警察局移送臺灣板橋地方法院檢察署檢察官
    偵查起訴。
    理  由
一、關於證據能力之說明：
  (一)按被告之自白，非出於強暴、脅迫、利誘、詐欺、疲勞訊問
    、違法羈押或其他不正之方法，且與事實相符者，得為證據
    ，刑事訴訟法第156條第1項定有明文。查被告葉則旻於警詢
    、偵查及原審羈押庭訊問時所為之自白，既未違背取證程序
    ，均係出於其自由意識而為之陳述（理由詳後述），則被告
    上開自白，自均具有證據能力。
  (二)復按「被告以外之人於審判外之言詞或書面陳述，除法律有
    規定者外，不得作為證據」；「被告以外之人於檢察事務官
    、司法警察官或司法警察調查中所為之陳述，與審判中不符
    時，其先前之陳述具有較可信之特別情況，且為證明犯罪事
    實存否所必要者，得為證據」，刑事訴訟法第159條第1項、
    第159條之2分別定有明文。查證人陳達慶於警詢中之證述，
    其性質雖屬傳聞證據，然證人陳達慶於警詢中之供述並非非
    法取得，且其業於原審審理時具結作證，接受交互詰問，則
    被告於訴訟上之程序權，已受保障，因證人陳達慶之警詢供
    述，具有較有可信之特別狀況，並為證明被告犯罪事實存否
    所必要（詳如後述），有證據能力。
  (三)被告之辯護人辯護意旨稱：證人陳達慶、黃國穎於檢察官訊
    問時之證述，為審判外陳述，且證人陳達慶於偵查中之陳述
    顯有不可信之情況，證人黃國穎之陳述與本案犯罪事實無關
    連性，均無證據能力云云。按檢察官職司追訴犯罪，就審判
    程序之訴訟構造而言，檢察官係屬與被告相對立之當事人一
    方，偵查中對被告以外之人所為之偵查筆錄，或被告以外之
    人向檢察官所提之書面陳述，性質上均屬傳聞證據。自理論
    上言，如未予被告反對詰問、適當辯解之機會，一律准其為
    證據，似有違當事人進行主意之精神，對被告之防禦權亦有
    妨礙；然而現階段刑事訴訟法規定檢察官代表國家偵查犯罪
    、實施公訴，必須對於被告之犯罪事實負舉證之責，依法其
    有訊問被告、證人及鑑定人之權，證人，鑑定人且須具結，
    而實務運作時，偵查中檢察官向被告以外之人所取得之陳述
    ，原則上均能遵守法律規定，不致違法取供，其可信度極高
    ，為兼顧理論與實務，乃於修正刑事訴訟法時，增列第159
    條之1第2項，明定被告以外之人（含被害人、證人等）於偵
    查中向檢察官所為之陳述，除顯有不可信之情況者外，得為
    證據。經查，本件證人陳達慶、黃國穎於檢察官訊問時，檢
    察官已命其等作證具結，且查2人之證詞並無違法取證或證
    明力顯然過低之情事，依其2人陳述作成時之狀況，並無顯
    不可信之情形，且與本案犯罪事實有關，自均得為證據。
  (四)末按被告以外之人於審判外之陳述，雖不符第159條之1至第
    159條之4之規定，而經當事人於審判程序同意作為證據，法
    院審酌該言詞陳述或書面陳述作成時之情況，認為適當者，
    亦得為證據。當事人或辯護人於法院調查證據時，知有第
    159條第1項不得為證據之情形，而未於言詞辯論終結前聲明
    異議者，視為有前項之同意。刑事訴訟法第159條之5定有明
    文。本案被告及其辯護人於原審及本院對於檢察官所提各項
    證據方法之證據能力除上述(一)至(三)部分外，均表示「沒意見
    」，且迄本案言詞辯論終結前，被告亦未爭執被告以外之人
    於審判外之言詞或書面陳述，無證據能力，是揆諸上開規定
    ，應認被告及其辯護人已同意上開各該證據方法得作為證據
    ，而本院審酌上開各該證據均非非法取得之證據，並無證據
    力明顯過低之情形，復經原審及本院於審判期日就上開證據
    依法進行調查、辯論，依法自有證據能力，附此敘明。
二、認定犯罪事實所憑證據及理由：
  (一)訊據被告矢口否認有何販賣第三級毒品之犯行，辯稱：我並
    無販賣K他命給陳達慶，其K他命係於97年10月中，在三和夜
    市口，從我身上搶5包K他命，並搶走我身上的1,400 多元，
    我在外面常被陳達慶欺負，陳達慶前後供述不一，所言不實
    ，且其遭警查獲時，為警扣得K他命83包，遠超過本件所認
    定的購買5包，可認陳達慶並無向我購買K他命必要，警方於
    我住處電腦桌旁抽屜內查獲之K他命26包，係我在臺北市○
    ○○路「AIR」舞廳向一個綽號「阿天」的人購買的，是自
    己要施用云云。
  (二)經查：
    1.被告如何於上揭時、地以每包400元之價格，向真實姓名
      不詳、綽號「阿天」之成年男子，購買愷他命1批後，再
      以每包450元之代價，販賣愷他命5包予陳達慶1次，共得
      款2,250元，並因而賺取250元之差價利潤等事實，業據被
      告於警詢、偵查及原審羈押庭訊問時坦陳：我於97年10月
      份，在臺北縣三重市○○路三和夜市口賣K他命5包給陳達
      慶1次，1包跟陳達慶收450元，總共是2,250元，每包我賺
      50元；該批K他命是我於97年9月初某日，在臺北市○○○
      路「AIR」舞廳，向綽號「阿天」之成年男子，以每包400
      元之價格購得等語明確（見偵查卷第11、43、45頁、原審
      97年度聲羈字第782號卷第3至4頁），核與證人陳達慶迭
      次於警詢、偵查及原審所證其確於97年10月間，曾向被告
      購買過愷他命等重要情節相符（見偵查卷第31、35、110
      頁、原審卷第106頁）。此外，經警於97年11月19日21時
      10分許，持搜索票在臺北縣三重市○○○路132巷2之2號
      被告住處之電腦桌旁抽屜內所查獲之白色或無色透明結晶
      或結晶性粉末26包，經囑託行政院衛生署管制藥品管理局
      以氣相層析及質譜分析鑑驗結果，確均含有第三級毒品Ke
      tamine（即愷他命）成分無誤，該愷他命26小包，含袋及
      標籤重21.894公克，經鑑驗後含袋及標籤重餘21.887公克
      ，此有該局97年12月2日管檢字第0970012119號鑑定書在
      卷可稽（見偵查卷第127頁），並有上開經鑑驗確為第三
      級毒品之愷他命26小包扣案足佐。是以，被告於警詢、偵
      查及原審羈押庭訊問時所為97年10月份曾販賣愷他命予陳
      達慶之任意性自白，自堪認與事實相符。其嗣於原審及本
      院翻異前詞，改口辯稱：其並無販賣K他命給陳達慶，陳
      達慶的K他命係於97年10月中，在三和夜市口，從其身上
      搶走5包K他命，並搶走其身上的1,400多元，其在外面常
      被陳達慶欺負云云，顯係嗣後圖卸之詞，不足為採。
    2.被告雖辯稱：其於警詢、偵查及原審羈押庭訊問時，係因
      警察說要照警方及警詢口供陳述，就可以交保，其才自白
      犯行云云。然查：依現階段刑事訴訟法規定警察代表國家
      偵查犯罪，依法其有詢問被告之權，原則上均能遵守法律
      規定，不致違法取供，且檢察官並無羈押被告之權，僅有
      聲請法院羈押被告之權，應為一般人民所知悉。易言之，
      檢察官是否聲請法院羈押，法院是否准許羈押聲請，均應
      依法律之規定，審酌是否有羈押之要件，此與被告是否自
      白犯罪無關，被告對於上情難諉為不知。復以被告自94年
      起，即曾違反少年事件處理法進出警察局，且其於案發當
      時精神狀況正常，而販賣毒品行為係警方極力查緝之嚴重
      犯罪行為，其刑責甚重，此為一般人所週知之事實，被告
      當時既為智識健全之正常人，對自承販賣毒品犯行之後果
      ，應知之甚明，倘被告確屬無辜清白，理當於警、偵訊時
      極力否認辯駁，以免無端遭受重刑追訴，始合常理，乃其
      竟謂其僅係因為求暫時獲交保，陷己入罪，故意承認不實
      之販賣第三級毒品犯行云云，顯與情理有違。況證人黃國
      穎即警員於偵查中亦結稱：其製作筆錄時並未曾向被告表
      示要承認有販賣K他命，才能夠交保，其係跟被告說如果
      願意提供上手或來源，可建議檢察官或法官就刑期方面作
      適度裁量等語明確（見偵查卷第132頁），復於原審結證
      上情無訛（見原審卷第71、72頁）。即被告於本院審理中
      亦供稱：「（警方說自白可以交保，是在訊問過程中講的
      ，還是在作口供之前講的？）在訊問過程中講的，錄音帶
      一定沒有，因為警察不會那麼笨，我聽過錄音帶，也沒有
      聽到警方有講」，此外，警訊錄音帶亦經被告辯護人勘驗
      後具狀表示「被告葉則旻於警詢自白，查上開警詢筆錄內
      容，核與卷附警詢筆錄之錄音帶內容，並無不相符之情，
      是以並無勘驗該警詢錄音帶之必要。」從而，被告上開所
      辯，並無實據，自無可取。尤其，內勤檢察官偵查後，當
      庭諭知聲押，依通常情事，有關自白即可交保之說法，被
      告當知之為不實，然被告於檢方自白後，在法院羈押庭仍
      自白販毒無誤。被告於警詢、偵查及原審羈押庭訊問時之
      供述，顯均係出於其自由意志而為之陳述至明。
    3.被告雖辯稱：警方於其住處電腦桌旁抽屜內所查獲之K他
      命26包，係其在臺北市○○○路「AIR」舞廳向一個綽號
      「阿天」的人購買的，是自己要施用云云。惟查，被告1
      個月大約吸食愷他命1至2次，每次吸食份量約為1包等情
      ，既據被告於警詢時供承明確在卷（見偵卷第10頁），則
      被告上開經查獲之愷他命數量26包，至少可供被告施用長
      達1年以上之久，始可用罄。以第三級毒品愷他命價格昂
      貴，臺灣地區又屬潮濕溫熱之海島型氣候，就保存而言，
      第三級毒品愷他命仍常有因時日過久，容易導致降解、受
      潮而致損壞不堪施用之情形，是衡諸常情，一般人既均不
      致一次購入大量之第三級毒品愷他命，而承受毒品變質之
      風險，則被告又豈有可能單純僅為供自己施用，即一次購
      入1年以上施用量之毒品，且購入後又未予以妥善保存，
      以防受潮變質，而隨意置於房間電腦桌旁抽屜內，任由毒
      品招致受潮耗損之理？足見，本件被告為警查扣之毒品，
      顯與一般單純為供自己長期施用而持有之情形迥異。其所
      辯扣案愷他命係為供自己施用，非供販賣云云，並不足採
      信。
    4.被告雖辯稱證人陳達慶前後供述不一，所言不實，且其遭
      警查獲時，為警扣得K他命83包，顯示其無向被告購買5包
      K他命之必要云云。惟查證人陳達慶因涉嫌販賣第三級毒
      品K他命，於97年10月30日22時50分在三重市○○路○段95
      號7樓之1，為警在其與同居人陳乙甄之房間內扣得K他命
      83包等情，固有臺北市警察局97年10與31日北市警刑移四
      字第09732437700號函在卷可佐（見原審卷第80頁），然
      姑不論該案件與本案是否牽連，因無證據確立，難以查考
      ，且證人陳達慶既涉嫌販賣K他命，其需要量當非少數，
      則其仍有必要向被告蒐購K他命，應無疑義。又按證人之
      陳述有部分前後不符，或相互間有所歧異時，究竟何者為
      可採，法院仍得本其合理之心證予以斟酌，非謂一有不符
      或矛盾，即應認其全部均為不可採信，茍其對基本事實之
      陳述，與真實性無礙時，則仍非不得予以採信。（參見最
      高法院72年台上字第3976號判例）。查證人陳達慶先後於
      警詢、偵查及原審所為之證述，雖就其向被告購買愷他命
      毒品之時間、地點、次數、數量、金額等毒品交易情節，
      有前後證述不一致之情形【按證人陳達慶97年11月6日於
      警詢證稱：「我另外也有向『阿旻』購買過毒品2次，1次
      我不記得時間，1次是在97年10月25日至28日間，我都是
      去『阿旻』他位於臺北縣三重市○○○路132巷2之2號他
      家直接跟他交易，兩次都是向『阿旻』購買50包，價格分
      別都2萬元」等語（見偵查卷第31頁）；97年11月20日於
      警詢證稱：「我是跟葉則旻購買過2、3次K他命。最後一
      次我記得是在97年10月中旬（正確時間不確定），…，我
      當時以新臺幣5千元向他購買K他命10包。」等語（見偵查
      卷第35、36頁）；於偵查證稱：「（你何時、地向葉則旻
      購買K他命？數量？價格？次數？）97年10月底、11月初
      ，這段期間有向葉則旻買5包K他命，價格2500元，我是交
      現金給他。」、「（對於葉則旻表示他是在97年10月間在
      三和夜市賣5包K他命給他，一包是450元，總共收2250 元
      ，與你所說的2500元有出入，有何意見？）我是付了2500
      元。」等語（見偵查卷第109、110頁）；於原審證稱：「
      剛才被告辯護人問我為何是97年10月中買10包5000元，又
      在97年10月底11月初買5包2500元，是因為10月買10 包，
      …，但後來被抓，是10月31日，隔天我就出來了，出來隔
      1、2天我就向被告買5包2500元…。」等語（見原審卷第
      106頁）】。然據證人陳達慶於警詢中供述其向包括被告
      等數人多次購買第三級毒品愷他命，且購買一次數量高達
      50包或100包云云，是其長期吸毒或販毒，不惟向不同對
      象購入毒品次數頻繁，量多金額亦高，記憶難免混淆，自
      難苛責其每次供述購買毒品之數量價金等細節能完全一致
      ，惟綜其上揭所述，其確於97年10月間曾向被告購買過愷
      他命等重要情節之證述，既核與被告於警詢、偵查及原審
      羈押庭訊問時所為曾於97年10月份販賣愷他命給陳達慶之
      任意性自白，相互一致，並經本院審認與事實相符，業如
      前述，則自難僅以證人陳達慶因曾多次購賣毒品，致就每
      次購賣毒品之詳細時間、地點、次數、數量、金額稍有記
      憶不清而證述不一，即無視上揭歷歷事證，而遽為被告未
      販賣第三級毒品愷他命予證人陳達慶之認定。
    5.至被告販賣予證人陳達慶第三級毒品愷他命之次數、數量
      、金額，則基於「罪疑唯輕」原則，自應以被告所供其係
      以每包400元之價格購入愷他命1批後，再以每包450元之
      代價，販賣愷他命5包予陳達慶1次，共得款2,250元，並
      因而賺取250之差價利潤（ (450－400)×5＝250(元)）等
      情為據，要不待言。
  (三)綜上，被告係基於以營利之意圖而販賣第三級毒品愷他命予
    證人陳達慶，至為灼然，被告上開所辯，無非事後卸責之詞
    ，不足採信。本件事證已臻明確，其之犯行洵堪以認定，應
    依法論科。
三、論罪科刑部分：
  (一)按愷他命係屬毒品危害防制條例第2條第2項第3款所稱之第
    三級毒品，不得販賣。是核被告所為，係犯毒品危害防制條
    例第4條第3項之販賣第三級毒品愷他命罪。被告販賣前後持
    有愷他命之低度行為，應為其販賣之高度行為所吸收，不另
    論罪。
  (二)又本件被告遭警查獲之愷他命僅26包（含袋及標籤重21.894
    公克，經鑑驗後含袋及標籤重21.887公克），數量核屬非鉅
    ，有扣案毒品在案可憑，且被告本件販賣對象，僅有證人陳
    達慶1人，實際獲利250元，危害情節尚非重大。而被告本件
    所犯毒品危害防制條例第4條第3項販賣第三級毒品罪，其法
    定刑為有期徒刑5年以上。以此觀之，被告所為，對照其所
    犯罪名之法定刑，顯有情輕法重情形。本院認倘對被告處以
    法定本刑最低刑度5年之刑，顯失之過苛，難謂符合罪刑相
    當性及比例原則，且被告為賺取數百元之代價涉犯重典，亦
    應與其他大量販賣毒品之首惡行為有所區隔，情節尚堪憫恕
    ，爰依刑法第59條減輕其刑。
四、原判決不察以不能證明被告犯罪而為無罪之諭知，尚有未洽
    。檢察官上訴意旨據此指摘原判決為不當，為有理由，應由
    本院撤銷改判。爰審酌被告被告年紀甚輕，僅為賺取數百元
    之代價而犯重典，初於警詢、偵訊及原審聲押訊問時，均坦
    承販賣犯行，嗣則翻異前詞，否認犯行，其已販賣5包，暨
    查獲之毒品僅26包，犯罪情節尚屬非重大等一切情狀，量處
    被告有期徒刑3年。
五、關於沒收之說明：
  (一)扣案被告販入尚未及賣出之第三級毒品愷他命26小包（含袋
    及標籤重21.894公克，經鑑驗後含26個塑膠袋及標籤重21.
    887公克），屬違禁物，爰依刑法第38條第1項第1款規定宣
    告沒收。
  (二)又被告販賣第三級毒品愷他命罪，所得款項2,250元，雖未
    扣案，依法仍應宣告沒收，如全部或一部不能沒收時，以其
    財產抵償之。
  (三)另扣案0000000000行動電話1支（含SIM卡），雖據被告供明
    為其所有（見偵查卷第49頁），惟既無證據證明與本案販賣
    毒品犯行有關，爰不予宣告沒收。
  (四)至扣案被告單純持有之愷他命1顆（淨重0.2820公克，驗餘
    淨重0.2715公克），雖業經交通部民用航空局航空醫務中心
    鑑驗屬實，有該中心97年12月8日航藥鑑字第0976101號毒品
    鑑定書影本1紙在卷可考（見偵查卷第125頁），惟並無證據
    證明係被告購入作為販賣所用。又單純持有第三級毒品，並
    非毒品危害防制條例刑事處罰之範疇，且毒品危害防制條例
    第18條第1項後段「查獲之第三、四級毒品及製造或施用毒
    品之器具，無正當理由而擅自持有者，均沒入銷燬之」之規
    定，其「沒入」之性質為行政秩序罰，屬行政機關依行政程
    序科罰之權限，應由查獲之機關依法「沒入銷燬」，此行政
    罰之諭知，尚不得由法院逕行變更為「沒收」。是扣案之愷
    他命1顆，於本案不宣告沒收。
據上論斷，應依刑事訴訟法第369條第1項前段、第364條、第299
條第1項前段，毒品危害防制條例第4條第3項、第19條第1項，刑
法第11條、第59條、第38條第1項第1款，判決如主文。
本案經檢察官柯麗鈴到庭執行職務。
中    華    民    國   100    年    7     月    12    日
                  刑事第十三庭  審判長法  官  曾德水
                                      法  官  王復生
                                      法  官  楊貴雄
以上正本證明與原本無異。
如不服本判決，應於收受送達後10日內向本院提出上訴書狀，其
未敘述上訴之理由者並得於提起上訴後10日內向本院補提理由書
（均須按他造當事人之人數附繕本）「切勿逕送上級法院」。
                                      書記官  廖純瑜
中    華    民    國   100    年    7     月    12    日
附錄本案論罪科刑法條：
毒品危害防制條例第4條第3項：
製造、運輸、販賣第三級毒品者，處5年以上有期徒刑，得併科
新臺幣5百萬元以下罰金。